# 销售商品（工程设备）连带安装或检验的收入确认问题

提问人：tony868lamy 时间：2011-03-29 13:15:06
请问：在安装工程属于销售合同重要组成部分的前提下，如果出售的相关设备价款与工程安装服务收费可以明确界定清楚，并在合同中予以明确，能否有相关依据分别确认收入？即在所出售的设备运至客户并验收合格时确认销售设备收入，然后在工程安装完毕后确认工程安装收入？
讲解案例是不行的。 某些情况下，转移商品所有权凭证或交付实物后，商品所有权上的主要风险和报酬并未随之转移。 例：电梯安装调试工作通常是电梯销售合同的重要组成部分，在安装过程中可能会发生一些不确定因素，影响电梯销售收入的实现。因此，电梯实物的交付并不表明商品所有权上的主要风险和报酬随之转移，不能确认收入。只有在安装完成并验收合格，表明与电梯有关的风险和报酬已经转移给乙公司，同时满足收入确认的其他条件时，甲公司才能确认收入。

回答人：chenyiwei
主要是看设备销售和安装服务这两者在经济实质上是否是关联的。通常此类业务即使在法律形式上分拆成两个合同，其履行也有明显的先后顺序。这时需要关注后一合同的履行中的瑕疵是否会影响到前一合同，如果是，则经济实质上两者是互相关联的。
有时企业与顾客（或用户）签订的合同可能是一项综合性的合同，同时包含提供多项商品或劳务，例如系统集成业务的合同可能同时包含系统设计、外购硬件、外购软件、自行制造硬件、自行开发软件、软硬件集成、网络布线、投入使用后的后续维护等多项不同的服务内容；销售杀毒软件、GPS导航仪等需要后续升级服务的软件或硬件的价款中也会包含以后一段时间的升级服务费用。此类合同称为“包含多个部分的交易安排”（Multiple elements arrangements）。对于其中包含的各个部分，能否分拆为多个独立的收入确认单元，分别运用各自适用的收入确认模式确认收入的问题，中国企业会计准则和IFRS下都没有给出明确的指引。在此情况下，我们可以借鉴美国会计准则下的相关规定，即Accounting Standards Codification（ASC）的605-25部分，尤其是605-25-25-5及605-25-55-1附图中给出的相关指引。 在一项同时包含多个部分的合同中，其中单个部分（或者其中若干部分的组合，本部分以下同）如果同时满足下列条件，则可以将其作为独立的收入确认单元，单独运用适用的收入确认模式确认与该单元相关的收入： 1 、该部分所交付的货物或所提供的劳务对于顾客而言具有独立的价值。所谓货物或劳务具有独立的价值，是指它们可以由任何卖方单独出售，或者买方可以单独转售该部分货物或劳务。在判断顾客有无能力转售所提供的项目时，本规则不要求该等所提供的项目具有可观察到的市场。
2 、未提供部分的公允价值具有客观的、可靠的证据。 如果某项安排包含了一项与所提供的项目相关的一般退货权，则很可能将要交付或提供目前尚未交付或提供的部分，并且目前尚未提供或交付的部分的未来提供或交付事实上处于卖方的控制之下。

回答人：chenyiwei
回复 板凳 tony868lamy 的帖子合同能源管理的会计处理问题，在《国务院办公厅转发发展改革委等部门关于加快推行合同能源管理促进节能服务产业发展意见的通知》（国办发[2010]25号）中有基本的规定，即“各级政府机构采用合同能源管理方式实施节能改造，按照合同支付给节能服务公司的支出视同能源费用进行列支。事业单位采用合同能源管理方式实施节能改造，按照合同支付给节能服务公司的支出计入相关支出。企业采用合同能源管理方式实施节能改造，如购建资产和接受服务能够合理区分且单独计量的，应当分别予以核算，按照国家统一的会计准则制度处理；如不能合理区分或虽能区分但不能单独计量的，企业实际支付给节能服务公司的支出作为费用列支，能源管理合同期满，用能单位取得相关资产作为接受捐赠处理，节能服务公司作为赠与处理”。
个人理解，对于合同能源管理公司的会计处理，可以选择采用租赁模式或者类似于《企业会计准则解释第 2 号》第五条的BOT模式。
BOT模式的适用范围相对较广。本版面以前讨论过类似问题，你可以以“合同能源管理”为关键字搜索一下。

回答人：chenyiwei
回复 地板 tony868lamy 的帖子这个问题也是经过了多次反复考虑的。以前我比较倾向于采用租赁会计模式进行处理，但后来查阅了一些资料后，认为租赁模式和BOT模式均有其合理性和各自的适用范围。由于这两种会计模式的理论基础不同（租赁会计模式着眼于所有权上的主要风险和报酬的转移；BOT模式则着眼于对设施使用的控制），因此两者并不是互斥的，也没有清晰的界限划分。对一个企业而言，一旦选择了其中一种方法，则应当将该种方法作为会计政策固定下来，一贯地运用于所有同类或类似的交易和事项中。
一般而言，较为简单的节能管理服务可以使用租赁模式；较为复杂的合同能源管理服务，在运行期间涉及到较多的维护、操作等后续服务的，使用BOT模式可能更为适合。 假设这种提供节能服务的设备可用十年，而项目服务合同期为五年，在此设备所有权未转移的情况下（项目期满前），如采用租赁会计模式，并确定为经营租赁，则将作为节能服务机构的固定资产核算，折旧年限为项目服务合同年限。

回答人：chenyiwei
回复 9 楼 tony868lamy 的帖子整个合同能源管理，从方案设计、设备采购与安装、后续运行以及运行期间的维护等管理服务，取得分成收入，到期满时的移交，都是从一开始就已经一并谈判的一揽子交易，应当作为一个整体进行会计处理，因此不赞同把期满时设备所有权的转移单独分拆为一项处置交易，确认处置损益。在合作期满设施需无偿移交给业主的情形下，如果采用租赁会计模式并判断为经营租赁的，则该固定资产的折旧年限按照最长不超过合作年限确定；如果采用BOT模式的，则由此形成的无形资产的摊销年限为合同约定的年限。 如果预计到期后很可能会继续签订后续的节能服务合同，并且后续合同的条款预计和当前的合同不会产生重大差异的（例如原合同有自动续约条款，且预计可满足续约需满足的条件），则在计算摊销或折旧年限时可以把续约的可能性纳入考虑。

回答人：chenyiwei
回复 11 楼 tony868lamy 的帖子大致上可以这样理解。但这仅仅是最简单的模式，还需要考虑在合同期内提供后续服务、更新和维护等的成本，必要时予以预提。

回答人：chenyiwei
回复 13 楼 tony868lamy 的帖子由于该合同的履行取决于特定资产的使用，并且合同安排转移了该特定资产的使用权，所以可以认为符合租赁的定义和确认条件。但不能仅仅因为期满后所有权无偿转移就认为必然属于融资租赁，关键是租赁期内风险和报酬的转移和承担情况。

回答人：chenyiwei
回复 15 楼 ldm520 的帖子《关于促进节能服务产业发展增值税营业税和企业所得税政策问题的通知》（财税[2010]110号）

回答人：chenyiwei
回复 sdtianjh 的帖子
电梯销售厂家直接负责安装，则属于应缴纳增值税的混合销售。
电梯销售厂家将安装外包给其他具有资质的企业，但其性质仅仅是分包，仍须对安装公司所提供的安装劳务承担责任的，则会计上的收入确认时点与自行安装相同，均为安装完毕验收合格时。

提问人：tony868lamy 时间：2011-10-29 12:04:49
回复 sdtianjh 的帖子
个人理解：电梯销售的收入确认时点不需要考虑电梯安装服务是否由购买方直接与安装公司签订合同，主要是看设备销售和安装服务这两者在经济实质上是否是关联的，后一合同的履行中的瑕疵是否会影响到前一合同。
因为电梯安装调试工作通常是电梯销售合同的重要组成部分，在安装过程中可能会发生一些不确定因素，影响电梯销售收入的实现。
因此，电梯实物的交付并不表明商品所有权上的主要风险和报酬随之转移，不能确认收入。只有在安装完成并验收合格，表明与电梯有关的风险和报酬已经转移给乙公司，同时满足收入确认的其他条件时，甲公司才能确认收入。

回答人：chenyiwei
回复 sdtianjh 的帖子
如果电梯安装是由买方直接与安装公司签订合同。则电梯生产企业能否在交货时确认收入的问题，取决于在交货后的安装调试阶段，生产企业是否仍有尚未履行的重大实质性义务，例如对安装过程提供技术指导、监督，并对调试结果负责等。

提问人：tony868lamy 时间：2011-10-29 17:00:42
回复 chenyiwei 的帖子
由于电梯安装调试工作通常是电梯销售的重要组成部分，客户按电梯销售合同条款进行产品验收的环节只会发生在电梯安装调试完毕后（#无论是自行安装调试还是另行交由其它施工单位实施安装）。在此之前客户不可能完成有效的电梯性能验收工作，与电梯销售相关的风险与报酬未发生实质转移。

回答人：chenyiwei
要看特定合同中对制造商责任范围的约定，以及销售和安装这两个合同在多大程度上存在关联、两个合同的履行结果是否会互相影响等。

提问人：jfjzxb 时间：2013-12-19 21:54:31
请教陈版主，有问题不解，请指教：卖方电梯销售并负责安装，因为这两项业务实质上相关联的，根据您前面的解释，我理解为全部作为商品销售处理。我的理解对吗？ 如果对，准则讲解（ 2010 ）中的例题又好像是分别确认收入的。请陈版主指教。
【例15—21】甲公司与乙公司签订合同，向乙公司销售一部电梯并负责安装。甲公司开出的增值税专用发票上注明的价款合计为1000000 元，其中电梯销售价格为 980000 元，安装费为 20000 元，增值税额为 170000 元。电梯的成本为 560000 元；电梯安装过程中发生安装费 12000 元，均为安装人员薪酬。假定电梯已经安装完成并经验收合格，款项尚未收到；安装工作是销售合同的重要组成部分。甲公司的账务处理如下： (1)电梯发出结转成本 560000 元 借：发出商品 560000 贷：库存商品 560000 (2)实际发生安装费用 12000 元 借：劳务成本
12000 贷：应付职工薪酬 12000 (3)确认销售电梯和提供劳务收入 1000000 元 借：应收账款1170000 贷：主营业务收入——销售商品 980000 ——提供劳务
20000 应交税费——应交增值税(销项税额) 170000 (4)结转销售商品成本 560000 元和安装成本 12000 元 借：主营业务成本 560000 贷：发出商品 560000 借：主营业务成本
12000 贷：劳务成本 12000

回答人：chenyiwei
这只是在明细科目设置时分开，但总体上还是作为一个整体的商品销售收入，在销售商品收入确认五个条件同时满足的时点一次同时确认的，所以与准则的原则不矛盾。

提问人：jfjzxb 时间：2013-12-19 22:35:07
我又找到一个例子： 2013 年 12 月，甲公司与丙公司签订合同，甲公司以 2000 万元的价格向丙公司销售市场价格为 2200 万元、成本为 1600 万元的通讯设备一套。作为与该设备销售合同相关的一揽子合同的一部分，甲公司同时还与丙公司签订通讯设备维护合同，约定甲公司将在未来 10 年内为丙公司的该套通讯设备提供维护服务，每年收取固定维护费用 200 万元。类似维护服务的市场价格为每年 180 万元。甲 2013 年应如何确认收入？谢啦！

回答人：chenyiwei
本案例是否为一揽子交易，即较低的设备售价将由后期较高的服务费弥补？如果是，也可以视同将部分商品销售价款递延到后续提供服务时收取。如果能够合理保证未来 10 年内将按要求提供服务并收回每年 200 万元的服务费的，则理论上也可以将后续每年收取的服务费中对应于递延收款的部分折现后，在设备销售时点确认为设备销售收入，同时确认长期应收款。但在实务中，基于谨慎性原则的考虑，一般较少采用此做法，而是按照合同约定的价格条款确认收入（设备销售收入 2000 万元，后续服务收入每年 200 万元）。

提问人：jfjzxb 时间：2013-12-20 21:16:33
耽误您时间了！还有不明白之处：您认为《讲解》中例15-21的意思是为了说明：（ 1 ）企业与其他企业签订的合同或协议包括销售商品和提供劳务时，销售商品部分和提供劳务部分能够区分且能够单独计量的，应当将销售商品的部分作为销售商品处理，将提供劳务的部分作为提供劳务处理。
还是属于（ 2 ）类型：销售商品部分和提供劳务部分不能够区分，或虽能区分但不能够单独计量的，应当将销售商品部分和提供劳务部分全部作为销售商品处理。
我的理解是：该业务的经济实质属于相关联的，应该属于（ 2 ），全部按商品销售收入的 5 点条件确认。但《讲解》的处理似乎想表达的意思是属于（ 1 ），即销售商品和提供劳务分别处理（只是因为没有说明完工进度，视为当期就完工，故100%进度确认收入），我认为该例题不妥。
请陈版主看看我的理解是否正确，请指教！
【问题】如果本例是 2013 年 12 月销售电梯且安装进度为70%、 2014 年 1 月安装完工，那是： 2013 年不确认任何收入， 2014 年确认100 万；还是：在 2013 年确认70%劳务收入， 2014 年确认 98 万销售商品收入+30%劳务收入？

回答人：chenyiwei
再考虑了一下，基本赞同你的理解。参照《计学撮要》中对“包含多个组成部分的合同分拆的条件”的表述，这类合同是不应分拆的，应作为一个整体采用销售商品模式确认收入。